最高法院民事判決　　　　　　九十六年度台上字第二三三一號
上　訴　人　台東區中小企業銀行股份有限公司
法定代理人　賴文獻
訴訟代理人　徐南城律師
被 上訴 人　甲○○
上列當事人間請求給付退休金事件，上訴人對於中華民國九十五
年四月十三日台灣高等法院花蓮分院第二審判決（九十三年度勞
上字第三四號），提起上訴，本院判決如下：
    主  文
原判決關於命上訴人再為給付及駁回上訴人對於新台幣七萬八千
元及自民國九十一年一月十日起計付利息之上訴，暨各該訴訟費
用部分廢棄，發回台灣高等法院花蓮分院。
    理  由
本件上訴人之法定代理人於上訴本院後變更為賴文獻，已依法聲
明承受訴訟，合先敘明。
次查被上訴人主張：伊自民國五十四年四月二日起受僱於上訴人
，八十八年二月二十五日申請退休，為上訴人所拒，伊被迫於同
年三月四日簽署同意書，同意以資遣方式辦理離職，上訴人並給
予資遣費新台幣（以下同）二百八十九萬元。查上訴人違反勞動
基準法（下稱勞基法）規定，不當終止勞動契約，應屬無效，自
應依法給付伊退休金；又上訴人給付之上開資遣費，未將伊每月
領取之「生活津貼」計為工資，短付一百七十萬元。伊因被迫離
職，致有二十五日特別休假未休，上訴人亦應給付該部分工資七
萬八千元等情，爰求為命上訴人給付一百七十七萬八千元及加計
自九十一年一月十日起算法定遲延利息之判決（被上訴人超過上
開本息之請求，業受敗訴判決確定）。
上訴人則以：被上訴人擔任鳳山分行經理期間，處理貸款案件有
重大瑕疵，逾放比例偏高，致伊損失二億九千零六十九萬元，伊
原可將其解僱，惟體恤其服務年資達三十四年，始同意以資遣方
式令其去職。兩造既成立和解，被上訴人自不得事後再為爭執；
且伊係依伊公司舊人事管理規則（下稱系爭規則）第六十六條規
定計算資遣費，該條所定「薪津」，不包括「生活津貼」，伊並
未短付資遣費，甚且溢付五十二萬三千三百元，可供抵銷。兩造
係因和解而為資遣，被上訴人和解時復未保留特別休假工資之請
求，自不得更請求伊給付。又被上訴人於任職期間，致伊受有上
述損害，伊亦得以該損害賠償債權主張抵銷等語，資為抗辯。
原審將第一審判決關於駁回被上訴人請求給付一百七十萬元及加
計自九十一年一月十日起算之利息部分廢棄，改判命上訴人給付
；關於命上訴人給付七萬八千元及加計自九十一年一月十日起算
利息部分，判予維持，駁回上訴人該部分之上訴，係以：被上訴
人自五十四年四月二日起受僱於上訴人，八十八年二月二十五日
申請退休，為上訴人所拒，嗣兩造成立和解，被上訴人於同年三
月四日簽署同意書，同意資遣，同年三月八日領取資遣費二百八
十九萬元，並留有應休而未休之特別休假二十五日。查被上訴人
係於八十八年三月四日簽署同意書，至其聲請本件支付命令（九
十年十二月二十四日）已逾一年，依民法第九十三條規定，自不
得更以遭脅迫為由，撤銷該同意書之意思表示。又被上訴人於八
十八年二月二十五日申請退休，即得請求上訴人給付退休金，其
就退休金請求權與上訴人成立和解，約定以系爭規則計算資遣費
，於法無違，難謂其無效，自不得再請求上訴人給付退休金。第
按兩造約定依系爭規則第六十六條、第六十七條規定辦理資遣，
而該規則第六十六條規定「員工在本行服務滿五年以上而退休或
退職時，給予退（休）職金按該職退職當月之員工薪津及職務給
付……」，雖未明定「薪津」包括「生活津貼」在內，惟按「工
資」，依勞基法第二條第三款規定，係指「勞工因工作而獲得之
報酬，包括工資、薪金及按計時、計日、計月、計件以現金或實
物等方式給付之獎金、津貼及其他任何名義之經常性給與均屬之
」；在勞基法實施前，工廠法施行細則第四條亦有類似之規定，
故是否屬「工資」，應以該給付是否屬「勞務之對價」及「經常
性之給與」而定。查系爭規則第二十九條規定「員工之待遇分為
薪津、加給、各項津貼（包括房租、出納、機車、執勤、加班等
）、各項補助、獎金等，其支給標準另定之」；第三十條、第三
十一條規定「員工之薪津均以月計算，惟新進及復職員工之薪津
，自報到日起支給之。員工解職時，其薪津自離職之日停止支給
」、「新進試用人員之薪俸以正式錄用職位起薪90％發給之」，
均無「生活津貼」乙詞；然依上訴人薪資支給標準表所載，「生
活津貼」金額多高於本俸，且每一職務之生活津貼係固定，不論
有無從事特別工作均得領取，顯屬勞工工作之對價，並具經常性
，堪認屬系爭規則第二十九條所定「薪津」之一部分。況被上訴
人離職前，每月領取之「生活津貼」為三萬四千元，高於其「本
俸」，若謂「薪津」不包括「生活津貼」，實不合理；此觀上訴
人於八十八年十一月二十六日實施之新人事管理規則第二十七條
明定「行員待遇分薪資，各項加給、津貼、獎金，其支給標準及
辦法，均另定之。前項薪資包括薪俸、生活津貼、主管及職務加
給三項之合計數，均以月計之」等語益明。職是，系爭規則第六
十六條所定之「薪津」，應指本俸、年功俸及生活津貼。被上訴
人退職當月「生活津貼」為三萬四千元，按五十個基數計算，為
一百七十萬元，上訴人應補足之。又上訴人係依被上訴人離職時
之薪津二萬七千八百元、職務加給三萬元，乘以五十個基數計付
資遣費，亦無溢付情形。次按勞工之特別休假應在勞動契約有效
期間為之，惟勞動契約之終止，如係可歸責於雇主之原因時，雇
主應發給未休完特別休假日數之工資。所謂可歸責於雇主之原因
，應依個案認定之，如年度開始雇主即強制勞工退休，致勞工未
能有充分時間安排特別休假時，雇主應發給勞工未休完特別休假
日數之工資。查上訴人係於八十八年二月二十四日突然通知被上
訴人應自動離職，嗣雖經兩造折衝，終以資遣方式和解，然兩造
間勞動契約之終止，確屬突然，且時間急促，被上訴人未能及時
安排特別休假，應認係可歸責於上訴人。依兩造所不爭之被上訴
人資遣前六個月平均工資九萬三千六百元計算，上訴人應給付工
資七萬八千元。末按因侵權行為所生之損害賠償請求權，自請求
權人知有損害及賠償義務人時起，二年間不行使而消滅，民法第
一百九十七條第一項定有明文。上訴人雖主張被上訴人擔任鳳山
分行經理期間，因違背相關規定而逾放款，致伊受損約二億九千
零六十九萬六千元，伊得依侵權行為法則請求賠償，並以之主張
抵銷云云。惟被上訴人於八十五年十二月二十七日即因逾期放款
比例過高調任長濱分行經理，上訴人於斯時即知受有損害及賠償
義務人，而兩造係於八十八年三月四日簽立系爭同意書，是在上
訴人對被上訴人之損害賠償請求權時效完成前，上訴人對被上訴
人並無適於抵銷之債務；被上訴人於本件既為時效之抗辯，上訴
人即無從主張抵銷。從而，被上訴人請求上訴人給付一百七十七
萬八千元及加計自支付命令送達翌日（即九十一年十一月十日）
起算法定遲延利息部分，尚非無據，應予准許等詞，為其判斷之
基礎。
惟按民事訴訟法第一百九十九條第二項規定，審判長應向當事人
發問或曉諭，令其為事實上及法律上陳述、聲明證據或為其他必
要之聲明及陳述；其所聲明或陳述有不明瞭或不完足者，應令其
敘明或補充之。此為審判長因定訴訟關係之闡明權，同時並為其
義務，故審判長對於訴訟關係未盡此項必要之處置，違背闡明之
義務者，其訴訟程序即有重大瑕疵，而基此所為之判決，亦屬違
背法令。本件上訴人於事實審一再抗辯：「依公司法第二十三條
第一項規定，公司負責人應忠實執行業務，並盡善良管理人之注
意義務，如有違反，致公司受有損害者，負損害賠償責任。被上
訴人前擔任伊公司鳳山分行經理，為該分行之負責人，未忠實執
行業務，亦未盡善良管理人之義務，造成伊公司損害，應依上開
規定負損害賠償責任」、「依最高法院七十七年十一月一日民事
庭會議決議，銀行徵信科員違背職務，對銀行除負債務不履行責
任外，銀行亦得依侵權行為之法則請求賠償」等語（見一審第一
卷一二○至一二一、一八六頁、第三卷九六、九八至九九、二一
一頁，原審卷三五、三七至三八頁）。公司法第二十三條第一項
雖係九十年十一月十二日增訂，被上訴人任職鳳山分行經理在此
之前，惟上訴人上開陳述，是否係指被上訴人除應依侵權行為法
則負賠償責任外，尚違反契約責任，應依債務不履行規定賠償其
損害？乃原審審判長未予闡明，即僅就侵權行為部分為論斷，而
為不利上訴人之判決，自有可議。上訴論旨，執以指摘原判決關
於其敗訴部分為不當，求予廢棄，非無理由。
據上論結，本件上訴為有理由。依民事訴訟法第四百七十七條第
一項、第四百七十八條第二項，判決如主文。
中　　華　　民　　國　九十六　年　　十　　月　 十八　 日
                      最高法院民事第一庭
                          審判長法官  蕭　亨　國
                                法官  葉　勝　利
                                法官  高　孟　焄
                                法官  許　澍　林
                                法官  黃　秀　得
      本件正本證明與原本無異
                                      書  記  官
中　　華　　民　　國　九十六　年　　十　　月　三十一　日
                                                      v
